【裁判字號】    96,重上,533
【裁判日期】    970402
【裁判案由】    塗銷所有權移轉登記等
【裁判全文】
臺灣高等法院民事判決                 96年度重上字第533號
上  訴  人  機電聯企業股份有限公司
法定代理人  甲○○
訴訟代理人  南雪貞律師
複 代理 人  陳佳雯律師
被 上訴 人  丙○○
            乙○○
            丁○○
共      同
訴訟代理人  許進德律師
            許峻鳴律師
上列當事人間塗銷所有權移轉登記等事件，上訴人對於中華民國
96年8月17日臺灣板橋地方法院95年度重訴字第152號第一審判決
提起上訴，並為訴之追加，本院於97年3月19日言詞辯論終結，
判決如下：
    主  文
上訴及追加之訴均駁回。
第二審訴訟費用由上訴人負擔。
    事實及理由
壹、程序部分：
    按「在第二審為訴之變更或追加，非經他造同意，不得為之
    ；但請求之基礎事實同一者，不在此限」民事訴訟法第446
    條第1項及第255條第1項第2款分別定有明文。所謂請求之基
    礎事實同一，係指變更或追加之訴與原訴之主要爭點有其共
    同性，各請求利益之主張在社會生活上可認為同一或關連，
    而就原請求之訴訟及證據資料，於審理繼續進行在相當程度
    範圍內具有同一性或一體性，得期待於後請求之審理予以利
    用，俾先後兩請求在同一程序得加以解決，避免重複審理，
    進而為統一解決紛爭者而言。查本件上訴人於原審訴之聲明
    為：一、被上訴人乙○○（下稱乙○○）應將如原判決附表
    坐落台北縣中和市○○段132地號土地，面積6720.31平方公
    尺，應有部分263/100,000之所有權全部及其上建物門牌號
    碼台北縣中和市○○路689號21樓（建號2089）、22樓（建
    號2090）房屋2棟（下稱系爭房地）所有權全部移轉登記予
    被上訴人丙○○（下稱丙○○），再由丙○○將上開土地持
    分及建物全部之所有權移轉登記予上訴人。二、被上訴人丁
    ○○（下稱丁○○）應將系爭房地於民國92年台北縣中和地
    政事務所以北中地登字第062310號收件，92年2月25日所為
    本金最高限額新台幣（下同）630萬元抵押權設定登記予以
    塗銷。嗣經原審為上訴人敗訴之判決，上訴人提起上訴後，
    於本院將上開聲明追加並變更為：一、乙○○應將系爭房地
    所有權全部移轉登記予丙○○。二、丁○○應將系爭房地於
    92年台北縣中和地政事務所以北中地登字第062310號收件，
    92年2月25日所為本金最高限額630萬元抵押權設定登記予以
    塗銷。三、乙○○與丙○○間就系爭房地之借名、信託契約
    債權行為及借名、信託物權登記行為應予撤銷。四、乙○○
    與丁○○間於92年2月25日就系爭房地所為債權額本金最高
    限額630萬元之抵押權設定行為應予撤銷。此有上訴人之辯
    論意旨狀可按（本院卷第79至80頁）。經核上訴人上開聲明
    之追加及變更，被上訴人雖不同意（本院卷第96頁背面），
    惟該聲明之追加及變更與原訴均係本於同一原因事實，且就
    上訴人原請求所主張之事實及證據資料均得以利用，則依前
    開說明，自屬基於同一基礎事實所為之訴之追加及變更，自
    應予准許。
貳、實體部分：
一、本件上訴人主張：上訴人於91年間委任丙○○擔任上訴人公
    司財務顧問，出售上訴人公司股票，丙○○竟乘機居中侵吞
    每股31元股價，並夥同太陽會成員對上訴人公司毀損及對法
    定代理人恐嚇，丙○○所涉刑事責任，業經鈞院以92年度矚
    上重訴字第1號判決確定並發監執行在案。又丙○○侵吞上
    訴人公司股票之買賣價款，亦經上訴人公司對之提起侵權行
    為損害賠償訴訟，亦經鈞院以94年度重上字第41號判決勝訴
    確定。嗣經上訴人調閱丙○○財產歸戶資料，查知其名下雖
    無財產，惟其妻即乙○○名下之系爭房地，係丙○○侵占上
    訴人股款款項所購，丙○○與乙○○間借名登記或信託契約
    之意思表示並未合致，依民法第153條第1項規定不成立，乙
    ○○無法律上原因取得系爭房地，依民法第179條第1項及第
    182條第2項之規定，應將系爭房地移轉登記返還予丙○○。
    又如認丙○○與乙○○間成立借名登記或信託契約，而丙○
    ○係將其犯罪所得易為系爭房地，無償借名或信託登記予乙
    ○○，有害及上訴人之損害賠償債權，上訴人自得依民法第
    244條第1項規定請求撤銷丙○○、乙○○間之借名、信託契
    約債權行為及借名、信託物權登記行為。另乙○○與丁○○
    間並無任何借貸關係，竟將系爭房地設定本金最高限額抵押
    權630萬元予丁○○，顯屬虛偽，依民法第87條規定，乙○
    ○、丁○○間之抵押權設定行為係屬通謀虛偽而無效，應予
    塗銷。又縱認乙○○、丁○○間之抵押權設定行為非通謀虛
    偽意思表示而無效，然該抵押權設定行為，有害上訴人之債
    權，屬詐害行為，上訴人亦得依民法第244條第2項規定請求
    撤銷等語。
二、被上訴人辯以：上訴人未提出任何證據證明丙○○與乙○○
    間無借名登記或信託契約關係，亦無法證明系爭房地係丙○
    ○以上開侵占之款項所購。又上訴人主張如認丙○○與乙○
    ○有借名登記或信託契約關係存在，依民法第244條規定撤
    銷彼等間之債權及物權行為部分，已逾民法第245條規定之
    除斥期間。另乙○○因丙○○遭羈押，家庭生活頓失依據，
    乃向丁○○多次借貸金錢以支付家庭生活開銷及訴訟相關費
    用，92年2月前每次借貸均由乙○○直接向丁○○拿取現金
    ，金額不等，嗣丁○○為保障已借出及日後尚要出借予乙○
    ○之金錢債權，即要求乙○○將系爭房地設定630萬元之最
    高限額抵押權以為擔保，始有乙○○於92年2月2日向地政機
    關申請登記最高限額抵押權之事。而於最高限額抵押權設定
    後，乙○○仍陸續自92年3月起至同年12月底止向丁○○借
    款5,179,000元，均由丁○○以匯款或直接將現金存至乙○
    ○華泰商業銀行之帳戶，是乙○○與丁○○間確有金錢借貸
    關係無疑，且借款金額至少達5,179,000元，是上訴人主張
    前開之借貸關係係虛偽或係有害上訴人債權之詐害行為，訴
    請塗銷抵押權登記及撤銷抵押權設定行為，均屬無據等語。
三、本件經原法院判決駁回上訴人之訴，上訴人不服原判決提起
    上訴，上訴聲明：（一）原判決廢棄。（二）上開廢棄部分
    ，１、乙○○應將系爭房地所有權全部移轉登記予丙○○。
    ２、丁○○應將上揭房地於92年台北縣中和地政事務所以北
    中地登字第062310號收件，92年2月25日所為本金最高限額
    630萬元抵押權設定登記予以塗銷。（三）乙○○與丙○○
    間就系爭房地之借名、信託契約債權行為及借名、信託物權
    登記行為應予撤銷；（四）乙○○與丁○○間於92年2月25
    日就上揭房地所為債權額本金最高限額630萬元之抵押權設
    定行為應予撤銷。被上訴人則聲明：上訴及追加之訴均駁回
    。
四、兩造不爭執之事實：（本院卷第72頁正、反面及第58至59頁
    ）
（一）台北縣中和市○○段132地號土地持分及其上建物即門牌
      號碼台北縣中和市○○路689號21、22樓二戶房屋（即系
      爭房地）現為乙○○所有。
（二）上訴人曾對丙○○起訴請求損害賠償，經本院94年度重上
      字第41號判決勝訴確定。
（三）丙○○因侵占上訴人出售股票款項6,820萬元經臺灣基隆
      地方法院92年度囑重訴字第1號、本院92年度囑上重訴字
      第1號判決有罪確定。
（四）基隆地檢署92年2月24日基檢清平91偵4382字第003127號
      函稱丙○○侵占款項均用以購買系爭房地，惟原審至本院
      及最高法院核閱上開刑事卷宗結果，並未有記載丙○○曾
      為上開供述之筆錄。
（五）丙○○在寶華銀行之帳戶曾於91年5月28日、同年6月25日
      及同年6月28日分別有現金500萬、300萬及130萬元存入，
      另顏金順於同年5月31日匯入370萬元。同年91年7月17日
      及8月1日分別有915萬元之轉帳（開立台灣銀行支票）及
      轉帳200萬元至公小穎之帳戶。
（六）系爭房地於92年2月2日設定630萬元之最高限額抵押權予
      丁○○，而乙○○於華泰商業銀行之戶頭自92年3月起至
      同年12月底止陸續有丁○○匯款或直接將現金存入之記錄
      ，金額共計517萬9,000元，乙○○同日或數日後即將匯款
      同額金額提出。又於96年3月1日乙○○有以連件申請方式
      申請設定新抵押權及塗銷原抵押權之登記。
五、本件經本院與兩造協議並簡化之爭點為：（本院卷第72頁背
    面）
（一）丙○○購買系爭房地之款項，是否自侵占上訴人出售股票
      所得？
（二）上訴人得否依民法第179條第1項及第182條第2項不當得利
      規定請求乙○○將系爭房地移轉登記返還予丙○○？
（三）上訴人得否依民法第244條第1項規定，撤銷被上訴人間之
      借名、信託契約債權行為及借名、信託登記物權行為？
（四）乙○○與丁○○間之抵押權是否為通謀意思表示所為，是
      否業經清償而應予塗銷？
      爰述之如下：
（一）丙○○購買系爭房地之款項，是否自侵占上訴人出售股票
      所得？
  １、按當事人主張有利於己之事實者，就其事實有舉證之責任
      ，民事訴訟法第277條前段定有明文。又主張法律關係存
      在之當事人，應就該法律關係發生所須具備之特別要件，
      負舉證之責任，至於他造主張有利於己之事實（變更或消
      滅之特別要件），則應由他造舉證證明（最高法院48年台
      上字第887號判例意旨參照）。
  ２、上訴人主張：依丙○○於寶華商業銀行中和分行帳號0000
      00000000帳戶收付明細所示，丙○○之上開帳戶於91年5
      月28日、91年6月25日、91年6月28日分別存入現金500萬
      元、300萬元及130萬元，另顏金順於91年5月31日匯入370
      萬元，共計存入1,300萬元，佐以丙○○於刑事侵占案件
      基隆市警察局筆錄，其自認在承做上訴人公司股票後經濟
      狀況始好轉及存入款項之時間，可知，上開以現金存入之
      款項，應係自出售上訴人公司股票之所得至明。又乙○○
      取得系爭房地，原因發生日期為91年7月18日之前後，丙
      ○○前開銀行帳戶於91年7月17日有915萬元之轉帳、91年
      7月30日提出現金100萬元、91年8月1日轉帳200萬元，顯
      係購買系爭房地所支付之買賣價金，況乙○○亦自承自丙
      ○○帳戶轉帳915萬元換取台支支票，及200萬元轉帳係用
      於支付系爭房地之買賣價金，是系爭房地確為丙○○自上
      訴人公司侵占買賣股票之款項所購等語。被上訴人辯以：
      支付系爭房地之金錢係丙○○從事仲介及土地買賣之報酬
      ，而上訴人之股款，丙○○係另開設一帳戶管理，該帳戶
      之款項已經分給其他仲介，不可能購買系爭房地。況由上
      開往來帳戶明細，只能證明有資金進入丙○○帳戶之事實
      ，但無法證明資金之來源即係侵占上訴人公司之股款等語
      。
  ３、經查：
    (1)上訴人主張丙○○購買系爭房地之款項，係自侵占上訴人
      出售股票所得而來，惟為被上訴人所否認，並以上情置辯
      ，則依上開１舉證責任分配原則之說明，自應由上訴人就
      其主張「丙○○將侵占上訴人公司款項用以購買系爭房地
      」之事實負舉證之責。
    (2)依上訴人於原審提出基隆地檢署94年11月18日基檢玲平92
      偵1050字第24176號函固載有：本署以91年度偵字第4382
      號案件偵辦丙○○涉嫌業務侵占機電聯企業股份有限公司
      股款乙案，丙○○供稱所侵占款項均用以購買系爭房地，
      登記為其妻即被告乙○○所有，而詢問乙○○之結果，答
      稱不知丙○○為其購買系爭房地之事，是以系爭房地係丙
      ○○以侵占原告公司股款款項所購買等情已可認定，為該
      案件之重要事證，為防丙○○、乙○○於案件偵查、審判
      中湮滅罪證，故而發文禁止為任何變動登記等語，有該函
      在卷可按（原審卷1第100頁）。惟經原審向本院94年度矚
      上重更字第2號（寒股）影印該偵查卷宗，核閱結果，並
      未有丙○○上開之供述筆錄，亦為兩造所不爭執，是上開
      函文，已難採為有利於上訴人之證據。
    (3)丙○○在寶華銀行中和分行000000000000號帳戶於91年5
      月28日、同年6月25日及同年6月28日分別固有現金500萬
      、300萬及130萬元存入，另顏金順於同年5月31日匯入370
      萬元。嗣91年7月17日及8月1日分別轉帳915萬元（開立台
      灣銀行支票）及200萬元至公小穎帳戶等情，有寶華銀行
      中和分行之往來明細查詢報表可按（原審卷1第199頁），
      且為兩造所不爭執，惟上開往來明細僅能證明於前揭時日
      有資金進入丙○○帳戶，及丙○○有開立支票及轉帳之事
      實，然仍無法據此證明上述資金之來源即係來自丙○○侵
      占上訴人之股款。
    (4)依上訴人引述丙○○於91年12月6日在基隆市警察局之供
      述內容（本院卷第81至82頁），僅能證明丙○○任職總經
      理之誠業公司經營不善，自丙○○承做上訴人之股票後，
      經濟情況始好轉，而同年12月25日在基隆市警察局之供述
      內容（本院卷第82至83頁），亦僅能證明丙○○於廣鑫公
      司倒閉後有向人借錢支應之事實，均不能證明丙○○有將
      侵占上訴人公司款項用以購買系爭房地之事實。另依上訴
      人引述乙○○於92年2月10在刑警隊之供述（本院卷第83
      頁），僅稱不知丙○○替上訴人公司賣出股票之所獲得之
      價差在何處，系爭房地是丙○○於91年負責處理購買；而
      同年月20日在基隆地檢署之供述，亦僅稱買房子的錢丙○
      ○只說他有大筆資金且在做上市股票較有錢等語，仍難證
      明丙○○確有將侵占上訴人公司款項用以購買系爭房地之
      事實。
    (5)此外，上訴人復無法就其主張之有利事實，加以舉證以實
      其說，故上訴人上開之主張，自難採信。
（二）上訴人得否依民法第179條第1項及第182條第2項不當得利
      規定請求乙○○將系爭房地移轉登記返還予丙○○？
      如上所述，上訴人未能證明系爭房地係丙○○以侵占上訴
      人款項所購，是乙○○取得系爭房地，尚難認無法律上之
      原因而取得，故上訴人依民法第179條第1項及第182條第2
      項不當得利規定請求乙○○將系爭房地移轉登記返還予丙
      ○○，即屬無理由。
（三）上訴人得否依民法第244條第1項規定，撤銷被上訴人間之
      借名、信託契約債權行為及借名、信託登記物權行為？
  １、按「債務人所為之無償行為，有害及債權者，債權人得聲
      請法院撤銷之。債務人所為之有償行為，於行為時明知有
      損害於債權人之權利者，以受益人於受益時亦知其情事者
      為限，債權人得聲請法院撤銷之。債務人之行為非以財產
      為標的，或僅有害於以給付特定物為標的之債權者，不適
      用前2項之規定。債權人依第1項或第2項之規定聲請法院
      撤銷時，得並聲請命受益人或轉得人回復原狀。但轉得人
      於轉得時不知有撤銷原因者，不在此限。」、「前條撤銷
      權，自債權人知有撤銷原因時起，1年間不行使，或自行
      為時起，經過10年而消滅。」民法第244條、第245條分別
      定有明文。又民法第244條所規定債權人撤銷權之行使方
      法，與一般撤銷權不同，一般撤銷權僅依一方之意思表示
      為之即可，而民法第244條規定之撤銷權，則必須聲請法
      院撤銷之，學說上稱之為撤銷訴權。撤銷訴權雖亦為實體
      法上之權利而非訴訟法上之權利，然倘非以訴之方法行使
      ，即不生撤銷之效力，在未生撤銷之效力以前，債務人之
      處分行為尚非當然無效，從而亦不能因債務人之處分具有
      撤銷之原因，即謂已登記與第三人之權利當然應予塗銷（
      最高法院56年臺上字第19號及56年臺上字第347號判例意
      旨參照）。
  ２、經查：上訴人係於94年10月19日具狀向基隆地檢署函詢，
      經基隆地檢署於94年11月18日回函，始知丙○○以侵占上
      訴人公司出售股票所得款項購買系爭房地，有該函文可按
      （原審卷1第100頁），且為上訴人所不爭執（本院卷第90
      頁）。而上訴人雖於95年4月11日起訴請求乙○○應將系
      爭房地所有權全部移轉登記予丙○○，惟未於起訴狀之訴
      之聲明中訴請將丙○○、乙○○間之借名、信託契約債權
      行為及借名、信託、登記物權行為予以撤銷，而係迄於96
      年10月31日提起本件上訴理由狀時，始為訴之追加，訴請
      撤銷丙○○、乙○○間之借名、信託契約債權行為及借名
      、信託、登記物權行為，此有起訴狀及上訴理由狀可按（
      原審卷第2頁、本院卷第23頁），可知，上訴人係於96年
      10月31日始以訴之方法行使上開之撤銷權，則依上開１之
      說明，上訴人自94年11月18日知悉至迄於96年10月31日訴
      請撤銷丙○○、乙○○間之借名、信託契約債權行為及借
      名、信託、登記物權行為，顯已逾1年之除斥期間，是上
      訴人此部分之請求，仍屬無據。
（四）乙○○與丁○○間之抵押權是否為通謀意思表示所為，是
      否業經清償而應予塗銷？
  １、按「表意人與相對人通謀而為虛偽意思表示者，其意思表
      示無效。但不得以其無效對抗善意第三人。」民法第87條
      第1項定有明文。又第三人主張表意人與相對人通謀而為
      虛偽意思表示者，該第三人應負舉證之責（最高法院48年
      台上字第29號判例意旨參照）。又所謂最高限額之抵押契
      約，係指所有人提供抵押物，與債權人約定在一定金額之
      限度內，擔保現在已發生及將來可能發生之債權之抵押權
      設定契約而言。此種抵押權所擔保之債權，除訂約時已發
      生之債權外，即將來發生之債權，在約定限額之範圍內，
      亦為抵押權效力所及。
  ２、上訴人主張：乙○○雖提出存摺證明其有向丁○○借貸之
      事實，然丁○○存入現金當日，乙○○隨即將同額金額提
      出，顯不符吾人日常生活經驗法則，因乙○○倘如此急用
      ，逕交付現金即可，何須一進一出？且依丁○○綜合所得
      稅所得資料顯示，90年至92年，丁○○每年所得約僅27萬
      餘元，丁○○是否有能力於92年借貸5,179,000元予乙○
      ○，令人置疑，是彼等間之抵押權設定顯係屬通謀虛偽等
      語。惟：
    (1)上訴人主張乙○○與丁○○間並無任何借貸關係，乙○○
      將系爭房地設定本金最高限額抵押權630萬元予丁○○，
      係屬通謀虛偽意思表示等語，依上開１之說明，應由上訴
      人負舉證之責。
    (2)乙○○將系爭房地設定存續期間92年2月2日起至102年2月
      1日止，本金最高限額630萬元抵押權予丁○○，並於92年
      2月25日登記，有土地登記第2類謄本可按（原審卷第97頁
      ）。又依乙○○之華泰商業銀行之綜合存款存摺所示，丁
      ○○自92年3月起至同年12月底止陸續匯款或直接將現金
      存入，金額共計5,179,000元，有上開存摺可憑（原審卷2
      第66至67頁），並為兩造所不爭執。足見，乙○○與丁○
      ○間確有如上所示之資金往來情形。又依乙○○所辯其向
      丁○○借貸上開金額係為支付家庭生活開銷及訴訟相關費
      用，則當丁○○將款項匯入後乙○○儘快提出使用，難謂
      與一般經驗法則相違，此外，上訴人復無法就其主張之有
      利事實加以舉證以實其說，自難遽採。
  ３、上訴人復主張：乙○○與丁○○間之抵押權，業經清償應
      予塗銷等語。被上訴人則辯以：乙○○尚未清償積欠丁○
      ○之款項，而丁○○之所以同意出具清償證明書，係因其
      前曾向乙○○請求清償上開借款，乙○○因無資力清償，
      乃另向訴外人借款，並準備以此筆借款來清償積欠丁○○
      之款項，並同意以系爭土地房屋設定共12,000,000元之最
      高限額抵押權予訴外人作為擔保，惟因訴外人要求要先將
      丁○○之（第一順位）抵押權塗銷，故乙○○即要求丁○
      ○先出具債務清償證明書以便辦理塗銷登記，並同時辦理
      抵押權之設定登記，俟設定登記辦妥、乙○○取得自訴外
      人所借金錢後，即以此筆金錢清償丁○○，惟因申請設定
      抵押權案遭駁回，該訴外人也未將任何款項交予乙○○，
      是上揭款項自尚未清償等語。經核乙○○係於96年3月1日
      以連件申請方式，同時申請設定新抵押權登記及塗銷丁○
      ○之抵押權登記，且該申請業經台北縣中和地政事務所駁
      回等情，有台北縣中和地政事務所函，及函附之申請書可
      按（原審卷2第29至35頁），可知，於96年3月1日乙○○
      有以連件申請方式申請設定新抵押權及塗銷原抵押權之登
      記。且原抵押權尚未因丁○○出具前開之同意書而塗銷，
      是尚不能僅以丁○○曾出具清償證明書即認前揭抵押權所
      擔保之債權業已消滅，上訴人仍應就其主張上開債權業已
      清償之事實加以舉證以實其說，上訴人未能舉證以實其說
      ，自難採信。
  ４、至上訴人另主張上開抵押權設定行為，有害上訴人之債權
      ，屬詐害行為，其得依民法第244條第2項規定請求撤銷等
      語。惟上訴人無法就上開抵押權設定行為，係屬有害上訴
      人債權之詐害行為，加以舉證以實其說，是上訴人此部分
      之主張，仍無理由，應予駁回。
六、綜上所述，上訴人依民法第179條第1項、第182條第2項、第
    244條第1、2項及第87條規定，訴請如上開上訴聲明所示，
    均無理由，不應准許。原審就上訴人上訴聲明（二）部分，
    為上訴人敗訴之判決，依法並無不合。上訴意旨指摘原判決
    此部分不當，聲明廢棄改判，為無理由，應予駁回其上訴。
    至上訴人上訴聲明（三）至（四）部分所為追加之訴，亦無
    理由，應併予駁回。
七、本件事證已臻明確，兩造其餘之攻擊防禦方法核於判決結果
    不生影響，爰毋庸一一論述，併此敘明。
八、據上論結，本件上訴人之上訴及追加之訴均無理由，依民事
    訴訟法第449條第1項、第78條，判決如主文。
中    華    民    國    97    年    4     月    2     日
                    民事第十二庭
                        審判長法  官  陳駿璧
                              法  官  王麗莉
                              法  官  陳邦豪
正本係照原本作成。
如不服本判決，應於收受送達後20日內向本院提出上訴書狀，其
未表明上訴理由者，應於提出上訴後20日內向本院補提理由書狀
（均須按他造當事人之人數附繕本）上訴時應提出委任律師或具
有律師資格之人之委任狀；委任有律師資格者，另應附具律師資
格證書及釋明委任人與受任人有民事訴訟法第466條之1第1項但
書或第2項（詳附註）所定關係之釋明文書影本。
中    華    民    國    97    年    4     月    2     日
                              書記官  李佳樺
附註：
民事訴訟法第466條之1（第1項、第2項）：
對於第二審判決上訴，上訴人應委任律師為訴訟代理人。但上訴
人或其他法定代理人具有律師資格者，不在此限。
上訴人之配偶、三親等內之血親、二親等內之姻親，或上訴人為
法人、中央或地方機關時，其所屬專任人員具有律師資格並經法
院認為適當者，亦得為第三審訴訟代理人。


司法院資訊處製作；財團法人民間司法改革基金會備份。
